【裁判字號】    89,訴緝,694
【裁判日期】    900223
【裁判案由】    偽造文書
【裁判全文】
臺灣臺中地方法院刑事判決                        八十九年度訴緝字第六九四號
    公  訴  人  臺灣臺中地方法院檢察署檢察官
    被      告  辛○○
                庚○○○
右列被告因偽造文書等案件，經檢察官提起公訴（八十七年度偵字第二一○九八號）
，本院判決如左：
    主  文
辛○○、庚○○○共同連續行使偽造私文書，足以生損害於他人，各處有期徒刑伍月
，如易科罰金，均以參佰元折算壹日。
在標單上偽造「壬○○」、「王麗」之署押各壹枚，沒收之。
    事  實
一、辛○○與庚○○○二人係母子關係，於民國八十六年五月初，由辛○○擔任會首
    ，庚○○○負責招會、收款連絡等事宜，召集乙○○（以「田太太」名義跟一會
    ）、甲○○○（以「朱太太」名義跟一會）、丁○○、己○○（以「金橋食品」
    名義跟二會）、丙○○、戊○○、壬○○、王麗等會員組織民間互助會，約定
    該互助會自八十六年五月二十五日起會，至八十九年二月二十五日完會，會員連
    同會首共計三十四會，每會新台幣（下同）二萬元，採內標制，每月二十五日在
    臺中縣大里市○○路○段七五○號會首住處開標。詎辛○○、庚○○○因經濟週
    轉困難，竟共同意圖為自己不法之所有，並基於概括之犯意，連續於八十六年十
    一月二十五日（第七會）、八十七年二月二十五日（第十會）互助會開標時，未
    經互助會會員壬○○、王麗之同意或授權，擅自冒用該二人之署押，填具利息
    四千元及三千五百元於標單上，而在開標時提出行使，並向乙○○等尚未得標之
    活會會員詐稱由前開二人標得會款，使壬○○、王麗、乙○○、甲○○○、丁○○、己○○、丙○○、戊○○等活會會員陷於錯誤而連續交付各該二期之會款
    ，足以生損害於乙○○等活會會員，共計詐得會款約八十餘萬元。迄八十七年五
    月間，辛○○、庚○○○以無法週轉為由，宣布互助會停標，活會會員乙○○等
    人始循線查得上情。
二、案經被害人乙○○、甲○○○、丁○○、己○○、丙○○、戊○○訴由臺灣臺中
    地方法院檢察署檢察官偵查起訴。
    理  由
一、訊據被告辛○○、庚○○○二人固坦承由辛○○擔任會首，庚○○○負責招會、
    收款連絡等事宜，召集前開民間互助會之事實，惟均矢口否認有何行使偽造私文
    書、詐欺等犯行，被告辛○○辯稱：伊並未冒標壬○○、王麗之會，如要以他
    們二人名義標，也會向他們二人借，不可能冒用他們二人名義來標云云；被告庚○○○辯稱：伊與辛○○並沒有偷標壬○○、王麗之會，他們二人都還是活會
    云云。惟查被告二人連續於八十六年十一月二十五日（第七會）、八十七年二月
    二十五日（第十會）互助會開標時，未經壬○○、王麗之同意或授權，擅自冒
    用該二人之署押，填具利息四千元及三千五百元於標單上，而在開標時提出行使
    ，並向尚未得標之活會會員詐稱由前開二人標得會款，使活會會員陷於錯誤而連
    續交付各該二期之會款等情，業據告訴人乙○○、己○○、丙○○及告訴人丁○○之代理人柯木雄於本院審理時指稱：庚○○○每次來收會錢時，伊等均會問該
    次由何人得標，庚○○○告訴伊等說壬○○、王麗分別於八十六年十一月二十
    五日及八十七年二月二十五日得標，伊等就將得標人姓名及得標利息記載到自己
    之會簿上，嗣後停標時打電話問壬○○、王麗二人，他們表示根本沒有標到，
    還是活會等語綦詳，核與卷附「朱太太」、「秀卿」、「田太太」、「金橋食品
    」「戊○○」等五份互助會簿上確記載壬○○於八十六年十一月二十五日第七會
    以四千元利息得標，王麗於八十七年二月二十五日第十會以三千五百元利息得
    標之情相符，並經證人壬○○於偵審時證稱：伊至停標前未曾投標過，一直是活
    會，也沒有同意讓會首代標等語，及證人王麗於偵審時證述：伊有去標過幾次
    但均未標到，至停會前還是活會，伊並沒有借辛○○、庚○○○標等語屬實。按
    告訴人乙○○、甲○○○、丁○○、己○○、丙○○、戊○○及證人壬○○、王
    麗等人分別為被告二人之朋友、鄰居或親戚，其等與被告二人間宿無怨隙，當
    無任意誣指被告二人冒標之理，是其等指述及證詞應堪採信。因此被告二人辯稱
    ：並未冒標壬○○、王麗之會云云，核屬事後卸責之詞，不足採信，其二人之
    犯行堪予認定。
二、按民間互助會之標單，通常僅填寫一定之金額及姓名，如單從該記載內容上之形
    式上觀之，殊無法瞭解其為何種用意之證明，而必須依據習慣或特約，始足以表
    示該一定之金額即為標取會款之利息，該姓名即為標取會款之會員，故偽造該標
    單應認為偽造同法第二百二十條第一項以文書論之私文書。被告辛○○、庚○○○二人以偽造標單復持以行使之詐術，詐得前揭會款，核其二人所為，均係犯刑
    法第二百十六條、第二百十條之行使偽造私文書罪及第三百三十九條第一項之詐
    欺取財罪。被告二人就上開犯行，有犯意聯絡及行為分擔，為共同正犯。被告二
    人偽造署押之行為係偽造私文書之部分行為，不另論罪。
    其等偽造私文書後復持以行使，偽造之低度行為應為行使之高度行為所吸收，而
    僅應論以行使偽造私文書罪。被告二人以一冒標行為，向該互助會活會會員詐得
    會款，係一行為而觸犯數同種罪名，屬同種想像競合犯，依刑法第五十五條規定
    ，從同一之罪處斷。被告二人先後二次冒標犯行，時間緊接，所犯罪名相同，顯
    係基於概括之犯意為之，為連續犯，依刑法第五十六條之規定以一罪論，並加重
    其刑。被告二人所犯上開二罪間，有方法結果之牽連關係，為牽連犯，應依刑法
    第五十五條規定，從一重之行使偽造私文書罪處斷。爰審酌被告二人因生意經營
    不善，竟連續二次冒標互助會，告成被冒標者及其他活會會員損害非輕，且迄今
    尚未能與告訴人達成和解，惡性匪淺，惟念及被告二人均無前科紀錄，素行尚佳
    ，及於本院審理時表示願積極解決債務等一切情狀，量處如主文所示之刑，以資
    懲敬。末查被告行為後，刑法第四十一條業於九十年一月十日修正公布，並於同
    年月十二日生效，其中就得易科罰金之罪之範圍，由舊法所定之「犯最重本刑為
    三年以下有期徒刑以下之刑之罪，而受六月以下有期徒刑或拘役之宣告」者，擴
    張為新法所定之「犯最重本刑為五年以下有期徒刑以下之刑之罪，而受六個月以
    下有期徒刑或拘役之宣告」者，本件被告二人所犯之行使偽造私文書罪，既屬「
    最重本刑為五年以下有期徒刑以下之刑之罪」，而其宣告刑亦屬「六個月以下有
    期徒刑之宣告」，比較新舊法結果，以新法較有利於被告二人，故依刑法第二條
    第一項前段規定，本件自應適用裁判時之法律即修正後刑法第四十一條第一項前
    段之規定，被告二人即均得諭知易科罰金之折算標準。在標單上偽造「壬○○」
    、「王麗」之署押各一枚，不問屬於犯人與否，應依刑法第二百十九條之規定
    宣告沒收之。
據上論斷，應依刑事訴訟法第二百九十九條第一項前段，刑法第二條第一項前段、第
二十八條、第五十六條、第二百十六條、第二百十條、第三百三十九條第一項、第五
十五條、修正後第四十一條第一項前段、第二百十九條，罰金罰鍰提高標準條例第一
條前段、第二條，判決如主文。
中      華      民      國    九十      年      二      月    二十三    日
                                      臺灣臺中地方法院刑事第四庭
                                          法  官  張  靜  琪
右正本證明與原本無異。
如不服本判決，應於判決送達後十日內向本院提出上訴狀，上訴於臺灣高等法院臺中
分院( 須附繕本 )。
                                          書記官
中      華      民      國    九十      年       二     月    二十三    日
附錄論罪科刑法條
刑法第二百十條
偽造、變造私文書，足以生損害於公眾或他人者，處五年以下有期徒刑。
刑法第二百十六條
行使第二百十條至第二百十五條之文書者，依偽造、變造文書或登載不實事項或使登
載不實事項之規定處斷。
刑法第三百三十九條
意圖為自己或第三人不法之所有，以詐術使人將本人或第三人之物交付者，處五年以
下有期徒刑、拘役或科或併科一千元以下罰金。
以前項方法得財產上不法之利益或使第三人得之者，亦同。
前二項之未遂犯罰之。


司法院資訊處製作；財團法人民間司法改革基金會備份。
